臺中高等行政法院判決　　　　　　　　　　　　　　　　九十三年度再字第一五號
　　再　審原告　甲○○
　　再　審被告　臺中縣政府
　　代　表　人　乙○○
右聲請人因有關核發證明事務事件，對本院中華民國九十一年六月二十六日九十年度
訴字第一五九五號判決，提起再審之訴，本院判決如左：
　　主  文
再審原告之訴駁回。
再審訴訟費用由再審原告負擔。
　　事  實
甲、事實概要：緣再審原告於民國八十九年十月向再審被告申請核發台中縣神岡鄉○
    ○○段后寮小段三三○之二二、之二三、之五七地號土地（下稱系爭土地）「供
    公眾通行現有道路」證明，經再審被告派員會同有關單位於同年十月二十七日實
    地會勘，並經再審被告查明系爭土地及其地上建物之門牌號碼、建號及使用情形
    後，以九十年三月八日府建城字第五二五七一號函復再審原告：本案出入通道土
    地，雖可推定通行滿二十年以上，惟不符「供公眾通行」、「公益上需要」之明
    確之認證依據。乃駁回再審原告之申請，再審原告不服，循序提起訴願、向本院
    提起行政訴訟、最高行政法院提起上訴，均遭駁回，再審原告仍未甘服，遂依行
    政訴訟法第二百七十三條第一項第十三款之規定提起本件再審之訴。
乙、兩造聲明：
一、再審原告聲明求為判決：最高行政法院九十三年度判字第四二八號及本院九十年
    度訴字第一五九五號判決均撤銷。
二、再審被告聲明求為判決：再審原告之訴駁回。
丙、兩造之陳述：
壹、再審原告起訴意旨略以：
一、由原審九十一年二月八日準備程序筆錄所載，再審被告訴訟代理人陳述「原告所
    稱於民國五十幾年以後共有五家工廠合法設立登記使用系爭通道，據我瞭解原告
    之意應該係指只有一間廠房，但於該廠房先後有五家工廠設立登記，故每時期其
    實都只有一家工廠在使用該通道。」可見其已明知原告並無主張系爭土地建物於
    使用該通路中斷十二年。另就原審九十一年六月十九日言詞辯論筆錄記載，再審
    被告訴訟代理人陳述「該工廠依照工業課標示當時有這條道路之標示」及「但是
    另一個問題．．．（以下概略內容為系爭道路至民國八十年以後阻斷之事實、大
    法官會議解釋意旨及相關法令、本件事實）」，亦有再審被告九十二年三月三十
    一日府建城字第○九二○○六四九一一號函為佐，由此可知，再審被告係明知既
    成道路，惟原審並未斟酌上開證言。
二、按工廠設立登記規則及建築技術規則是否為辦理供公眾通行巷道認定法源雖有疑
    義，惟與系爭道路旁工廠設立得否核准實有必然關係。次按工廠設立登記規則第
    五條規定基地、廠房必須符合都市計畫、建築法令，依中央法規標準法第十六條
    規定，即都市計畫法及建築法令須優先適用，始有後續之申設項目審查為行政法
    規命令之適用。而都市計畫土地、工業區、工廠用地、廠房皆需面臨八公尺道路
    ，依建築法令私設道路寬不足不能退縮辦理，迄今未變，故非現有既成道路，即
    無法核發工廠登記執照，系爭巷道符合上開法令工廠申設經核准者於三十年間共
    有五家。
三、雖工廠設立登記規則已由工廠輔導法取代，然亦無更改須符合都市計畫及建築法
    令之規範。按都市計畫法、都市計畫書圖制作規則、台灣省都市計畫施行細則及
    須公告之法令，均無提及將人民之私設道路納入標示，公告法令亦無表示內含人
    民之私設道路，是以此製作之該圖示道路即有週邊相關土地、分區土地能自由之
    授益使用之權益。惟原審未斟酌該圖會審上及公告上有否告知內含人民之私設道
    路之法律行為，逕以採納再審被告以提不出內有私設道路法律依據之辯詞。
四、至原判決所述「屬新攻擊方法」之各該函件為被告九十一年十二月十九日間因營
    建署協調會議就系爭工廠申設事實行政指導，再審被告依行政信賴保護原則及行
    政一貫性，核發建築線指定，並依原有事實指定系爭巷道為現有道路，依函件內
    容係針對再審原告已存在之事實，足證工廠申設法令於系爭公法上法律關連之正
    確性而無關新攻擊方法，合予陳明。
五、再審被告濫權、一府一制，行政行為前後不一，無視現有既成道路事實，否定道
    路功能，陷工業區土地、廠房不能依法使用，系爭巷道自始即為再審被告依法認
    為具公役性，為現有既成巷道，迄今路況使用未變，故再審原告於原審即已請求
    撤銷原決定，改依事實為都市○○區○○道路系統出入道路，自始即為現有既成
    道路判決。已清楚表明訴訟標的為原已有之行政認定事實。至工廠登記規則、建
    築法令僅為佐證於被告不肯承認前述之原已有之行政行為事實，固非以之作為現
    有道路認定，再審原告爰用，亦符行政訴訟法第二百七十三條第十三款之規定。
貳、再審被告答辯意旨略以：
一、有關再審原告申請核發系爭土地為供公眾通行現有道路證明，應依前「台灣省建
    築管理規則」第四條第一項第一款及第二項之規定，由再審被告就該等土地供作
    道路使用之寬度、使用性質、使用期間、通行情形及公益上需要等認定之，合先
    陳明。
二、被告依首揭規定訂期會同各相關單位共同實地會勘，經查明系爭土地三三○之二
    二、之二三地號土地為都市計畫農業區，三三○之五七地號土地為乙種工業區○
    ○○道寬度依會勘時原告指認三三○之五七地號土地界址至通道南側旁水溝邊之
    寬度約六公尺，且該通道現況僅供同地段三三○之六、之八地號土地內建築物出
    入通行。另關於該通道之使用性質與通行情形及前開三三○之六、之八地號土地
    內建築物門牌編訂之情形，原係編訂為「神岡鄉○○村○○路六○之一號」，於
    六十年整編為同村「前寮路二十一號」，再經原告與其配偶陳秀珍共同於八十八
    年八月間登記取得上開三三○之六、之八地號土地及建築物所有權後，以其檢具
    早期舊有建築物證明文件申請門牌整編，經神岡鄉戶政事務所依其所提具建築物
    謄本記載完工時間暨建築物位置現狀於八十九年九月二十九日予以整編為前寮路
    十七、十九及二十一號，非依道路使用情形予以整編；次按該等建築物經豐原地
    政事務所登記為三六、三七及三八等三筆建號，其中三七建號之建築物業於八十
    八年七月一日門牌整編前已辦理滅失登記，此與前開門牌整編事實顯有不合，且
    其中建號三六之建築物主要用途為工廠，建號三八之建築物主要用途為倉庫；再
    按原告與陳秀珍等為上開土地及建築物之共有人，且為「夫妻」關係並均設籍登
    記於上開前寮路二十一號，均足證該等建築物自始為同一戶內之共同使用關係，
    不能僅以門牌整編情形而認定其自始有不同住戶使用該通道出入通行情形。而有
    關該通道之使用期間，縱依建築物登記簿謄本記載完工日期推算迄今雖已滿二十
    年，惟依被告九十年四月四日府建工字第八二二五○號及同年五月二日府建工字
    第九九二四○號函示，該「神岡鄉○○村○○路二十一號」地址自始祇有一家工
    廠核准登記，並無同時核准二家工廠設置使用之情形，依改制前行政法院八十八
    年度判字第二○六三號判決意旨，該道路祇供特定之鄰地所有人或使用人通行，
    僅該特定之鄰地所有人或使用人對之有無地役權問題，尚不得執以遽謂該道路為
    既成公眾通行之道路。至被告所屬工務局及神岡鄉公所均無維護管理該通道之作
    為事實，則係供作該通道土地有無「公益上需要」之佐證參考。綜上，該通道難
    認有「久供公眾通行」之事證，被告否准所請，並無違誤。
三、原告亦承認系爭通道於八十年間已自前開前寮路十七、十九及二十一號所在土地
    （即前開三三○之六、之八地號土地）前中斷通行，中斷期間將近十年，按有關
    「公共地役關係」之認定，亦應符合民法第八百五十二條「地役權以繼續並表現
    者為限」之規定，縱或有供特定人僅為農田灌排或巡水需要而暫為通行該前寮路
    十七、十九及二十一號所在門戶內土地，仍難以證明該系爭通道為公眾所必要通
    行之道路。
四、關於原告所有前開前寮路十七、十九及二十一號等建築物以及通道所在之土地能
    否依法建築乙節，本應依建築法及相關法令規定辦理。至於該通道是否為「供公
    眾通行道路」？仍應以其有無「供公眾通行」之事實為認定依據，僅以該通道「
    未設圍籬」作為認定依據，顯難適法。
　　理  由
一、本件再審原告於八十九年十月向再審被告申請核發系爭土地「供公眾通行現有道
    路」證明，經再審被告派員會同有關單位於同年十月二十七日實地會勘，以九十
    年三月八日府建城字第五二五七一號函否准所請，再審原告不服，循序提起行政
    訴訟，經本院以九十年度訴字第一五九五號判決駁回，再審原告仍不服，向最高
    行政法院提起上訴，仍經該院以九十三年度判字第四二八號判決駁回其上訴確定
    在案，有本院及最高行政法院上開判決附卷可稽。
二、再審原告主張原判決未斟酌本院原審九十一年二月八日準備程序筆錄所載，再審
    被告訴訟代理人陳述「原告所稱於民國五十幾年以後共有五家工廠合法設立登記
    使用系爭通道，據我瞭解原告之意應該係指只有一間廠房，但於該廠房先後有五
    家工廠設立登記，故每時期其實都只有一家工廠在使用該通道。」；九十一年六
    月十九日言詞辯論筆錄記載，再審被告訴訟代理人陳述「該工廠依照工業課標示
    當時有這條道路之標示」及「但是另一個問題．．．（以下概略內容為系爭道路
    至民國八十年以後阻斷之事實、大法官會議解釋意旨及相關法令、本件事實）」
    等證言，顯有行政訴訟法第二百七十三條第一項第十三款之再審事由。
三、按行政訴訟當事人對於確定判決提起再審之訴，必須具有行政訴訟法第二百七十
    三條第一項、第二項所列情形之一者，始得為之。行政訴訟法第二百七十三條第
    一項第十三款規定：「當事人發見未經斟酌之證物或得使用該證物者，但以如經
    斟酌可受較有利益之裁判者。」所謂「發見」未經斟酌之證物或得使用該證物，
    係指前訴訟程序事實審之言詞辯論終結前已存在之證物，因當事人不知有該證物
    ，其後始知悉者，且發見之證物或得使用之證物，以如經斟酌，可受較有利益之
    判決者，若在前訴訟程序事實審之言詞辯論終結前尚未存在之證物，本無所謂發
    現，自不得據為再審之理由。
四、經查，再審原告於八十九年十月向再審被告申請核發系爭土地「供公眾通行現有
    道路」證明，經再審被告派員會同有關單位於八十九年十月二十七日實地會勘，
    並經查明系爭土地及其地上建物之門牌號碼、建號及使用情形後，以九十年三月
    八日府建城字第五二五七一號函復上訴人：本案出入通道土地，雖可推定通行滿
    二十年以上，惟不符『供公眾通行』、『公益上需要』之明確之認證依據。駁回
    再審原告申請。按臺灣省建築管理規則第四條規定：「本規則所稱現有巷道包括
    左列情形：一、供公眾通行，具有公用地役關係之巷道。．．．。前項第一款所
    稱供公眾通行之巷道應由縣市主管機關就其寬度、使用性質、使用期間、通行情
    形及公益上需要認定之。」所稱「公眾通行」乃指供二戶以上通行之情形。是系
    爭土地是否屬於「現有巷道」，自應依台灣省建築管理規則第四條規定之要件予
    以認定。依再審被告存檔工廠登記資料，華豐製衣股份有限公司係於六十一年六
    月三十日申請工廠設立，登記廠址為神岡鄉○○路六○之一號（整編後為神岡鄉
    ○○村○○路二十一號），並經於六十六年十月五日變更廠名為九易企業股份有
    限公司（七十二年一月公告註銷工廠登記）；復查該址於七十三年六月二十日另
    由喬翔鞋業股份有限公司設廠，並歷經兩次廠名變更為潤驪實業股份有限公司及
    寶翔鞋業股份有限公司，迄八十八年九月十三日核准工廠註銷登記為止，該址僅
    供單一工廠登記設廠，並非有供多家設廠，此有再審被告九十一年二月五日府建
    工字第○九一○二九三六七○○號函可稽（見本院原審卷第一三○頁）。而目前
    系爭土地僅供上訴人一戶通行，並據本院原審受命法官勘驗屬實，有勘驗筆錄及
    現場照片在卷可憑，是本院原審以系爭土地，始終未曾供兩戶以上通行之用，再
    審被告原處分以不符「供眾通行」、「公益上需要」之明確依據，駁回再審原告
    之申請，並無違誤，而駁回再審原告之訴訟。
五、次查，再審原告主張原判決未斟酌本院原審上開準備程序筆錄及言詞辯論筆錄之
    記載，係關於再審被告訴訟代理人對於系爭土地自五十幾年以後，先後有五家設
    立登記之工廠，各時期都只有一家工廠在使用該通道，又此所設立之工廠，依照
    工業課標示當時有這條道路之標示等情之陳述，此陳述與系爭土地作為通路，是
    否符合台灣省建築管理規則第四條規定之要件，而為「現有巷道」，二者並無必
    然關連，因工廠設立登記規則並非本件辦理「供公眾通行巷道」認定之法源依據
    ，再審原告如有以系爭土地為通路之建築物，申設工廠長達三十餘年，符合工廠
    設立登記規則及相關建築法規之情事，尚難為系爭土地即為「現有巷道」之依據
    。是本院原審縱使有未斟酌上開筆錄之記載之情形，亦難對再審原告就關於系爭
    核發「供公眾通行現有道路」證明事務事件為較有利益之裁判。再者，再審原告
    所引再審被告九十二年三月三十一日府建城字第○九二○○六四九一一號函，此
    函文於九十一年六月十九日本院原審辯論終結時尚未存在，自非屬前訴訟程序事
    實審之言詞論終結前已存在之證物，本無所謂發見，亦不得以之為本件再審之理
    由。
六、是綜上所陳，本件再審原告所主張之再審事由，與行政訴訟法第二百七十三條第
    一項第十三款所規定之再審要件不合，顯無再審理由，應予駁回，並不經言詞辯
    論為之。至再審原告另行主張原審對於系爭土地認為是否為「供公眾通行巷道」
    ，而未適用工廠登記規則及其他相關建築法令，此非屬行政訴訟法第二百七十三
    條第一項第十三款所規定之再審要件之範疇，且其於對本院原審判決提起上訴時
    ，於上訴理由中亦有此主張。又其請求本院為系爭土地為「供公眾通行巷道」認
    定之相關證據調查，因本件無再審理由，自核無必要，且與本件判決結果不生影
    響，均併予敘明。
七、依行政訴訟法第二百七十八條第二項、第二百八十一條、第九十八條第三項前段
    ，判決如主文。
中　　華　　民　　國　　九十三　　　年　　　八　　　　月　　　十三　　　日
                 臺 中 高 等 行 政 法 院   第 四 庭
                                審 判 長 法      官　沈　應　南
                                         法      官　黃　淑　玲
                                         法      官　許　武　峰
右正本證明與原本無異。
如不服本判決，應於判決送達後二十日內向本院提出上訴書狀，其未表明上訴理由者
，應於提起上訴後二十日內向本院提出上訴理由書（須依對造人數附具繕本）；如於
本判決宣示或公告後送達前提起上訴者，應於判決送達後二十日內補提上訴理由書（
須附繕本）。未表明上訴理由者，逕以裁定駁回。
提起上訴應預繳送達用雙掛號郵票三九○元（三十四元及五元郵票各十份)。
中　　華　　民　　國　　九十三　　　年　　　八　　　　月　　　十三　　　日
                                         法院書記官  王  永  慶
